【裁判字號】    89,基簡,195
【裁判日期】    900425
【裁判案由】    給付贍養費
【裁判全文】
臺灣基隆地方法院宣示判決筆錄    八十九年度基簡字第一九五號
    原      告  乙○○
    被      告  甲○○
右當事人間八十九年度基簡字第一九五號給付贍養費事件於中華民國九十年四月二十
五日下午四時在本院民事第七法庭公開宣示判決出席職員如左：
                法      官  陳  湘  琳
                法院書記官  王  靜  敏
                通      譯  楊  孝  龍
朗讀案由兩造均未到
法官朗讀主文宣示判決，並諭知將判決主文、所裁判之訴訟標的及其理由要領，記載
於後：
    主    文
被告應自民國九十年五月一日起至九十年六月三十日止按月給付原告新台幣壹萬元，
及自民國九十年七月一日起至九十三年六月三十日止按月給付原告新台幣壹萬伍仟元
。
原告其餘之訴駁回。
訴訟費用由被告負擔四分之三，餘由原告負擔。
本判決第一項於原告以新台幣壹拾捌萬柒仟元供擔保後，得為假執行；但被告如於假
執行程序實施前，以新台幣伍拾陸萬元為原告預供擔保，得免為假執行。
原告其餘假執行之聲請駁回。
反訴被告應給付反訴原告新台幣拾萬仟柒佰貳拾捌元。
反訴訴訟費用由反訴被告負擔。
本判決第六項於反訴原告以新台幣壹拾壹萬貳仟元供擔保後，得為假執行；但反訴被
告如於假執行程序實施前，以新台幣拾萬肆仟元為反訴原告預供擔保，得免為假
執行。
    事    實
甲、本訴部分
壹、聲明
一、原告方面：被告應給付原告新台幣（下同）六萬元，及自民國八十九年五月一日
    起至九十年六月三十日止按月給付一萬元，暨自九十年七月一日起至九十三年六
    月三十日止按月給付一萬五千元，並願供擔保，請准宣告假執行。
二、被告方面：求為判決駁回原告之訴及其假執行之聲請，並願供擔保，請准宣告免
    為假執行。
貳、陳述
一、原告方面：兩造原係夫妻，嗣於八十八年六月十一日兩願離婚，簽訂協議離婚書
    一紙，並辦妥離婚登記，依照兩造所簽訂之協議離婚書第二點所示，自離婚生效
    日起，被告願給付贍養費與原告，前二年每月一萬元，後三年每月一萬五千元，
    共計五年，詎被告僅支付八十八年八月至同年十一月之贍養費各一萬元，八十八
    年七月及自八十八年十二月起至起訴前已到期之八十九年四月止，共計六萬元未
    為給付，並就未到期部分提起將來給付之訴，請求被告自八十九年五月一日起至
    九十年六月三十日止，按月給付原告未到期之贍養費一萬元，暨自九十年七月一
    日起至九十三年六月三十日止，按月給付原告未到期之贍養費一萬五千元。
二、被告方面：被告所有坐落基隆市○○○街六巷四十九號一樓房屋及其基地持分（
    以下簡稱系爭安和一街房屋）於八十八年五月十日委託太平洋房屋仲介公司出賣
    與他人，價金為三百零七萬元，於八十八年六月十日即兩造離婚之前一日，被告
    已將所收取之價款三十一萬二千元之支票交由原告兌領，且於離婚後，原告復要
    求將其餘價款暫時借其週轉，分別於八十八年十月八日收取三十一萬元，於八十
    八年十一月一日收取三十萬元，於八十八年十一月三十日收取二百十四萬八千元
    ，共計二百七十五萬元八千元，扣除房屋貸款一百五十三萬四千二百七十二元及
    仲介費十五萬元後，尚餘一百零七萬三千七百二十八元，縱認兩造間無借貸關係
    存在，則原告無法律上原因，受有上開一百零七萬三千七百二十八元之利益，致
    被告受有損害，自應返還其所受利益，而與被告應給付之贍養費餘額七十四萬元
    抵銷後，原告尚應返還被告三十三萬三千七百二十八元，原告訴請被告給付贍養
    費，自屬無據。
乙、反訴部分
壹、聲明
一、反訴原告方面：求為判決反訴被告應給付反訴原告三十三萬三千七百二十八元，
    並願供擔保，請准宣告假執行。
二、反訴被告方面：求為判決駁回反訴原告之訴及其假執行之聲請，並願供擔保，請
    准宣告免為假執行。
貳、陳述
一、反訴原告方面：兩造結婚後，反訴原告所有收入均交由反訴被告統籌處理，反訴
    被告所有坐落基隆市○○路○段一五九之四號房屋及其基地持分（以下簡稱系爭
    安樂路房屋）即係反訴原告以反訴被告之名義所購買，亦係由反訴原告負責清償
    貸款，則反訴原告以反訴被告所有系爭安樂路房屋貸款後，支付系爭安和一街房
    屋之第一、二期價金一百二十五萬元，顯係夫妻間聯合財產之管理方式，自不得
    僅以反訴被告以系爭安樂路房屋之貸款支出一百二十五萬元，遽認系爭安和一街
    房屋係反訴被告出資購買，退而言之，縱認系爭安和一街房屋為反訴被告所出資
    購買，然不動產之登記有絕對之效力，系爭安和一街房屋既登記於反訴原告名下
    ，自屬反訴原告所有，反訴被告應舉證證明兩造間有信託關係，且兩造離婚時，
    除有贍養費之約定外，並明定「此外，雙方互無其他任何請求」，益證兩造係各
    自保有系爭安和一街、安樂路房屋之所有權，反訴被告收取反訴原告所有系爭安
    和一街房屋出售之價款合計二百七十五萬八千元，扣除房屋貸款一百五十三萬四
    千二百七十二元及仲介費十五萬元，尚餘之一百零七萬三千七百二十八元與反訴
    原告應給付反訴被告之贍養費與互為抵銷，故訴請反訴被告返還三十三萬三千七
    百二十八元。
二、反訴被告部分：反訴被告所有之系爭安樂路房屋於八十五年七月二十五日向基隆
    市第一信用合作社設定最高限額抵押權二百四十萬元，供資金週轉之用，因系爭
    安和一街房屋係屬國民住宅，為符合購買資格，兩造於八十六年三月十六日辦理
    離婚，並由反訴被告提供系爭安樂路房屋向基隆市第一信用合作社貸款所得之借
    款一百六十萬元，以反訴原告名義購買，兩造另於八十八年四月十八日辦理結婚
    ，因資金係由反訴被告提供，故系爭安和一街房屋係屬反訴被告所有，僅係信託
    登記於反訴原告名下，因而所有權狀始終由反訴被告保管，系爭安和一街房屋既
    為反訴被告出資而屬反訴被告所有，則系爭安和一街房屋出售之價金當然歸屬反
    訴被告所有，否則兩造在協議離婚書上何以未就此部分約定如何處理，而約定雙
    方互無其他任何請求，又兩造間並無任何借貸關係，反訴被告既為系爭安和一街
    房屋之所有人，收取買賣價款自有法律上之原因，反訴原告主張抵銷，顯然無據
    。
    理由要領
甲、本訴部分
壹、原告主張兩造原係夫妻，嗣於八十八年六月十一日兩願離婚，依兩造所簽訂之協
    議離婚書第二點所示，自離婚生效日起，被告願給付贍養費與原告，前二年每月
    一萬元，後三年每月一萬五千元，共計五年，詎被告僅支付八十八年八月至同年
    十一月之贍養費各一萬元之事實，為被告所自認，並有協議離婚書影本一件附卷
    可稽，原告此部分之主張自堪信為真實。被告抗辯其所有坐落基隆市○○○街六
    巷四十九號一樓房屋及其基地持分出售後，原告共取得買賣價款二百七十五萬八
    千元，扣除房屋貸款一百五十三萬四千二百七十二元及仲介費十五萬元，尚餘一
    百零七萬三千七百二十八元未返還，伊得主張與原告之贍養費債權抵銷等語。經
    查：
一、兩造於七十三年二月十二日結婚，於八十六年三月十八日離婚，復於八十八年四
    月十八日結婚，再於八十八年六月十一日離婚，而系爭安和一街房屋係於八十六
    年三月十五日以二百八十五萬元之價格訂約購買，並於八十六年六月間登記為被
    告所有之事實，為兩造所不爭執，並有戶籍謄本、不動產買賣契約書足稽，足見
    系爭安和一街房屋並非被告於兩造婚姻關係存續取得之財產，而兩造於八十八年
    四月十八日結婚時，並未以契約訂立夫妻財產制，依土地法第四十三條規定土地
    登記之絕對效力及民法第一千零十七條第一項「聯合財產中，夫或妻於結婚時所
    有之財產，及婚姻關係存續中取得之財產，為夫或妻之原有財產，各保有其所有
    權」之規定，系爭安和一街房屋自屬被告所有。原告雖主張因系爭安和一街房屋
    係屬國民住宅，為符合購買資格，兩造於八十六年三月十六日辦理假離婚，然為
    被告所否認，原告並未舉證以實其說，再參酌系爭安和一街房屋於八十六年六月
    間即已登記為被告所有，而兩造至八十八年四月十八日始又結婚，已相距將近二
    年，原告主張兩造於八十六年三月十六日係假離婚之事實，不足採信。
二、原告又主張系爭安和一街房屋係其出資一百二十五萬元所購買，而信託登記於被
    告名下之事實，固據原告提出房地買賣契約書及於保證責任基隆市第一信用合作
    社活期儲蓄存款存摺影本各一件為證，被告對於原告支付一百二十五萬元買賣價
    款並不爭執，然否認系爭安和一街房屋係信託登記於被告名下，故原告就其基於
    信託關係將系爭安和一街房屋登記於被告名下之事實應負舉證責任。原告雖支付
    一百二十五萬元之購屋價款，惟原告僅支付一百二十五萬元，亦非全部之買賣價
    款，且其付款係為自己購買或贈與被告或代理被告付款均有可能，尚不能以原告
    支付一百二十五萬元之購屋價款即認系爭安和一街房屋為原告所有，即使認為系
    爭安和一街房屋係原告借用被告之名義登記，但借名登記之原因甚多，可能係贈
    與或通謀虛偽意思表示，亦並非必為信託關係。
三、另按夫妻離婚時，無論其原用何種夫妻財產制，夫妻財產關係均歸於消滅，並應
    分析財產，各取回其固有財產，此觀之民法第一千零五十八條、第一千零三十條
    之一、第一千零四十條之規定自明。本件兩造於八十八年六月十一日兩願離婚，
    除於協議離婚書第二條約定被告給付贍養費之金額與方式外，並於第四條約定「
    此外，雙方互無其他任何請求」，而系爭安和一街房屋於兩造訂立協議離婚書時
    係登記為被告所有，如系爭安和一街房屋係原告基於信託關係而登記在被告名下
    ，依常情理應於協議離婚書載明，但其協議離婚書既未約定所有權之歸屬，甚至
    已約定雙方互無其他任何請求，足見兩造於離婚分析財產時，顯係同意依登記現
    狀定其所有權之歸屬，自難認系爭安和一街房屋係原告出資購買而信託登記於被
    告名下。
四、系爭安和一街房屋於八十八年五月出售後，原告所收取之買賣價款扣除房屋貸款
    一百五十三萬四千二百七十二元及仲介費十五萬元，尚餘一百零七萬三千七百二
    十八元，已據被告提出價款收付明細表影本一紙為證，且為原告所不爭執，被告
    抗辯兩造間有借貸關係，然為原告所否認，被告復未能舉證以實其說，此部分之
    事實，自不足採。惟原告並非系爭安和一街房屋之所有權人，其收取售屋之買賣
    價款，顯係無法律上原因而受利益，致被告受有損害，則被告依不當得利之法律
    關係，即得請求原告返還，被告以上開一百零七萬三千七百二十八元與原告之七
    十四萬元贍養費債權抵銷，自屬有據，而原告之贍養費債權於起訴前已積欠六個
    月，另自八十九年五月一日至本院言詞辯論期日九十年四月六日止，共十二個月
    ，被告於此範圍內主張抵銷，應予准許，逾此部分之抵銷，因原告之贍養費債權
    尚未發生，依法不得抵銷。
貳、從而原告請求被告自九十年五月一日起至九十年六月三十日止，按月給付原告未
    到期之贍養費一萬元，暨自九十年七月一日起至九十三年六月三十日止，按月給
    付原告未到期之贍養費一萬五千元，自屬正當，應予准許，逾上開範圍之請求，
    為無理由，應予駁回。
參、兩造分別陳明願供擔保，聲請宣告假執行或免為假執行，經核原告勝訴部分，並
    無不合，因此各酌定相當之擔保金額，併予准許。至原告敗訴部分，其假執行之
    聲請，已失所依據，應予駁回。
乙、反訴部分：
壹、反訴原告主張系爭安和一街房屋為其所有，於八十八年五月間出售後，反訴被告
    所收取之買賣價款扣除房屋貸款一百五十三萬四千二百七十二元及仲介費十五萬
    元，尚餘一百零七萬三千七百二十八元未返還，反訴被告固抗辯系爭房屋係其出
    資購買而信託登記於反訴原告名下，然反訴被告並未舉出充分之證據證明兩造間
    就系爭安和一街房屋有信託之約定，已如前述，反訴原告自得依不當得利之法律
    關係，請求反訴被告返還，而反訴原告之一百零七萬三千七百二十八元債權與反
    訴被告已發生之十八萬元贍養費債權抵銷後，尚有八十九萬三千七百二十八元之
    債權，反訴原告僅請求反訴被告給付三十三萬三千七百二十八元，為有理由，應
    予准許。
貳、兩造分別陳明願供擔保，聲請宣告假執行或免為假執行，核無不合，因此各酌定
    相當之擔保金額，併予准許。
中      華      民      國      九十      年     四     月    二十五    日
~B臺灣基隆地方法院基隆簡易庭
~B        法院書記官  王靜敏
~B        法      官  陳湘琳
右正本證明與原本無異。
本筆錄正本之送達，與判決正本之送達，有同一效力。
對於本件判決如有不服，應於收受送達後二十日內向本院提出上訴書狀，上訴於本院
合議庭，並按他造當事人之人數附具繕本。
中      華      民      國      九十      年     四     月     三十     日
~B        法院書記官  王靜敏


司法院資訊處製作；財團法人民間司法改革基金會備份。
